臺灣高等法院臺中分院民事判決　96年度再易字第34號
再審　原告　甲○○
再審　被告　乙○○
上列當事人間清償債務事件，再審原告對於中華民國96年5月22
日本院96年度上易字第120號確定判決提起再審，本院判決如下
：
    主  文
再審之訴駁回。
再審訴訟費用由再審原告負擔。
    事實及理由
一、本件再審原告主張略以：本院九十六年度上易字第一二０號
    確定判決（下簡稱原確定判決），有適用法規顯有錯誤之再
    審事由：(1)依系爭約定書第一條記載：「乙方欠甲方新台幣
    （下同）一百六十八萬七千八百元，付給甲方時，同時甲方
  　無條件將乙○○編號２樓Ｂ房屋（門牌：臺中市北屯區○○
    ○鄰○○街２５巷５３號２樓）過戶還給乙方指定人，不得
    異議」。另案本院八十九年上易字第二二九號民事判決之主
    文也載稱：「被上訴人乙○○應於上訴人甲○○給付新臺幣
    捌拾肆萬仟玖佰元之同時，將坐落臺中市○○街二五巷五
    三號二樓（建號北屯區○○段八八六０號）鋼筋混凝土造，
    面積一○九‧七九平方公尺壹戶，及附屬建物陽台面積一一
    ‧九三平方公尺、雨棚面積四‧九六平方公尺及公共設施北
    屯區○○段八八六九建號，面積五二一‧五二平方公尺，應
    有部分一萬分之八六六，以及將坐落之基地臺中市○○區○
    ○段二八七號土地面積三三六平方公尺應有部分十二分之一
    移轉登記與第三人林添水」，即再審被告之移轉系爭房地所
    有權登記予林添水與再審原告之給付八十四萬三千九百元，
    乃是須同時履行。換言之，不管依系爭約定書第二條之記載
  　或本院另案八十九年上易字第二二九號民事確定判決之主文
    ，在再審被告將系爭房地移轉所有權登記予再審原告指定之
    第三人林添水前，再審原告並無先為給付八十四萬三千九百
    元之義務。系爭房地迄今仍登記再審被告名義，尚未辦理移
    轉登記予林添水，為本院九十六年上易字第一二０號民事確
    定判決認定之事實，則再審原告並無先給付八十四萬三千九
    百元之義務，惟上述確定判決卻謂：「系爭房地業經本院八
  　十九年度上易字第二二九號判決上訴人應於被上訴人給付八
  　十四萬三千九百元之同時，將系爭房地移轉登記與被上訴人
  　指定之林添水。而系爭房地迄今仍登記上訴人名義，尚未辦
    理移轉登記與林添水，係因被上訴人不願給付上訴人八十四
    萬三千九百元所致，‧‧‧，但系爭房地之抵押貸款利息，
    既因被上訴人取得系爭房地之所有權而應由被上訴人負責支
    付，自不能因被上訴人不願給付上訴人八十四萬三千九百元
    ，致上訴人拒絕履行系爭房地之所有權栘轉登記，反而由上
    訴人負責支付」，意指因再審原告未先給付八十四萬三千九
    百元，致再審被告不移轉系爭房地所有權，將責任歸咎於再
    審原告，再審被告無須支付系爭房地之貸款利息，應由再審
    原告支付系爭房地之貸款利息，亦顯與民法第二百六十四條
    規定有違，亦為適用法規顯有錯誤。(2)又原確定判決另載稱
    ：「至約定書第五點另約定被上訴人積欠上訴人之一百六十
  　八萬七千八百元應在三個月內還清，否則系爭房屋由上訴人
  　全權處理，係被上訴人償還所欠上訴人一百六十八萬七千八
    百元之期限，若被上訴人未於三個月之期限內償還上訴人一
    百六十八萬七千八百元，系爭房屋歸上訴人所有，上訴人可
    以全權處理系爭房屋，被上訴人當然不須再負擔系爭房屋歸
    上訴人所有以後之利息，被上訴人自僅應負擔三個月之利息
    ，故被上訴人僅須負擔三個月之利息係在被上訴人未依約於
    三個月內償還上訴人一百六十八萬七千八百元之情況下始能
    發生。而本件被上訴人所應給付上訴人之一百六十八萬七千
    八百元，被上訴人已於八十八年二月二日支付上訴人八十四
    萬三千九百元，餘八十四萬三千九百元被上訴人於八十八年
　  二月十五日提出遭上訴人拒收，經被上訴人提起訴訟，本院
    八十九年度上易字第二二九號判決上訴人應於被上訴人給付
    八十四萬三千九百元之同時，將系爭房地移轉登記與被上訴
    人指定之林添水確定，是並無被上訴人未於三個月之期限內
    償還上訴人八十四萬三千九百元之情事，上訴人即不可以全
    權處理系爭房屋，被上訴人自非僅須負擔系爭房地抵押貸款
    之三個月利息」等語。則依原確定判決之邏輯，若再審原告
    違約，未於三個月之期限內償還再審被告一百六十八萬七千
    八百元，系爭房屋歸再審被告所有，再審原告即不須再負擔
    系爭房地應繳之貸款利息，再審原告僅負擔三個月之利息。
  　反之，若再審原告未違約，再審原告所須負擔繳納之貸款利
  　息即非僅三個月，再審原告末違約所受之處遇，所負之法律
    上義務竟重於有違約之情事，在邏輯上顯有謬誤，是原確定
    判決認定之事實亦有違論理法則，自也屬判決適用法規有錯
    誤等語。為此，依民事訴訟法第四百九十六條第一項第一款
    之規定，對該原確定判決提起再審之訴等情，求為判決：(一)
    本院九十六年度上易字第一二０號民事確定判決關於駁回再
    審原告新台幣五十七萬一千二百九十四元及其法定利息部分
    與該部分假執行之磬請暨命負擔該部分訴訟費用之裁判均廢
    棄。(二)上廢棄部分，再審被告應再給付再審原告五十七萬一
    千二百九十四元及自民國（下同）九十五年七月二十五日起
    至清償日止按年息百分之五計算之利息。(三)上廢棄部分之前
    程序及再審訴訟費用，均由再審被告負擔。
二、再審被告方面：本件未經言詞辯論，再審被告亦未提出書狀
    作何聲明或陳述。
三、本院依職權調閱本院九十六年度上易字第一二０號確定判決
    相關之民事卷宗。
四、按民事訴訟法第四百九十六條第一項第一款所謂適用法規顯
    有錯誤，係指確定判決所適用之法規，顯然不合於法律規定
    ，或與司法院現尚有效及大法官會議之解釋，或本院尚有效
    之判例，顯然違反者而言，並不包括漏未斟酌證據及認定事
    實錯誤之情形在內（最高法院六十年度台再字第一七０號、
    六十三年度台上字第八八０號判例參照）。經查：
(一)、本件再審原告主張：(1)依系爭約定書第一條記載：「乙方欠
    甲方一百六十八萬七千八百元，付給甲方時，同時甲方無條
    件將乙○○編號２樓Ｂ房屋（門牌：臺中市北屯區○○○鄰
    ○○街２５巷５３號２樓）過戶還給乙方指定人，不得異議
    」。另案本院八十九年上易字第二二九號民事判決之主文也
    載稱：「被上訴人乙○○應於上訴人甲○○給付新臺幣捌拾
    肆萬仟玖佰元之同時，將坐落臺中市○○街二五巷五三號
    二樓（建號北屯區○○段八八六０號）鋼筋混凝土造，面積
    一○九‧七九平方公尺壹戶，及附屬建物陽台面積一一‧九
    三平方公尺、雨棚面積四‧九六平方公尺及公共設施北屯區
    ○○段八八六九建號，面積五二一‧五二平方公尺，應有部
    分一萬分之八六六，以及將坐落之基地臺中市○○區○○段
    二八七號土地而積三三六平方公尺應有部分十二分之一移轉
    登記與第三人林添水」，即再審被告之移轉系爭房地所有權
    登記予林添水與再審原告之給付八十四萬三千九百元，乃是
    須同時履行。換言之，不管依系爭約定書第二條之記載或本
    院另案八十九年上易字第二二九號民事確定判決之主文，在
    再審被告將系爭房地移轉所有權登記予再審原告指定之第三
    人林添水前，再審原告並無先為給付八十四萬三千九百元之
    義務。系爭房地迄今仍登記再審被告名義，尚未辯理移轉登
    記予林添水，為本院九十六年上易字第一二０號民事確定判
    決認定之事實，則再審原告並無先給付八十四萬三千九百元
    之義務，惟上述確定判決卻謂：「系爭房地業經本院八十九
    年度上易字第二二九號判決上訴人應於被上訴人給付八十四
    萬三千九百元之同時，將系爭房地移轉登記與被上訴人指定
    之林添水。而系爭房地迄今仍登記上訴人名義，尚未辦理移
    轉登記與林添水，係因被上訴人不願給付上訴人八十四萬三
    千九百元所致，‧‧‧，但系爭房地之抵押貸款利息，既因
    被上訴人取得系爭房地之所有權而應由被上訴人負責支付，
    自不能因被上訴人不願給付上訴人八十四萬三千九百元，致
    上訴人拒絕履行系爭房地之所有權栘轉登記，反而由上訴人
    負責支付」，顯與民法第二百六十四條規定有違。(2)又原確
    定判決另載稱：「至約定書第五點另約定被上訴人積欠上訴
    人之一百六十八萬七千八百元應在三個月內還清，否則系爭
    房屋由上訴人全權處理，係被上訴人償還所欠上訴人一百六
    十八萬七千八百元之期限，若被上訴人未於三個月之期限內
    償還上訴人一百六十八萬七千八百元，系爭房屋歸上訴人所
    有，上訴人可以全權處理系爭房屋，被上訴人當然不須再負
    擔系爭房屋歸上訴人所有以後之利息，被上訴人自僅應負擔
    三個月之利息，故被上訴人僅須負擔三個月之利息係在被上
    訴人未依約於三個月內償還上訴人一百六十八萬七千八百元
    之情況下始能發生。而本件被上訴人所應給付上訴人之一百
    六十八萬七千八百元，被上訴人已於八十八年二月二日支付
    上訴人八十四萬三千九百元，餘八十四萬三千九百元被上訴
    人於八十八年二月十五日提出遭上訴人拒收，經被上訴人提
    起訴訟，本院八十九年度上易字第二二九號判決上訴人應於
    被上訴人給付八十四萬三千九百元之同時，將系爭房地移轉
    登記與被上訴人指定之林添水確定，是並無被上訴人未於三
    個月之期限內償還上訴人八十四萬三千九百元之情事，上訴
    人即不可以全權處理系爭房屋，被上訴人自非僅須負擔系爭
    房地抵押貸款之三個月利息」等語。則若再審原告違約，未
    於三個月之期限內償還再審被告一百六十八萬七千八百元，
    系爭房屋歸再審被告所有，再審原告即不須再負擔系爭房地
    應繳之貸款利息，再審原告僅負擔三個月之利息。反之，若
    再審原告未違約，再審原告所須負擔繳納之貸款利息即非僅
    三個月，再審原告未違約所受之處遇，所負之法律上義務竟
    重於有違約之情事，在邏輯上顯有謬誤，自有違論理法則，
    自有適用法規錯誤之違誤等語，因而認有「適用法規顯有錯
    誤」之再審事由。惟查，本院前審程序係依據雙方當事人之
    主張、提出之證據，於調查、辯論後依職權所為裁量之結果
    ，應屬於事實審取捨證據、認定事實之範圍，且本院原確定
    判決並於判決理由欄第四頁至第七頁詳細敘明認定之理由，
    此項職權之行使，並無違法不當之處，即與適用法規是否錯
    誤有別，再審原告持上開主張為再審理由，實不足採。
(二)、按解釋意思表示，應探求當事人之真意，不得拘泥於所用之
　　辭句，民法第九十八條定有明文。如契約之文字已表示當事
  　人之真意，無需別事探求者，固不得捨契約文字而為曲解，
    然苟契約文字文義不明，自有以過去事實及其他一切證據資
    料為斷定標準，以探求當事人立約當時之真意何在之必要（
　　最高法院三十九年台上字第一０五三號判例、九十六年度台
  　上字第四七六號判決參照）。查依兩造於簽訂之約定書分別
    於第一條、第五條約定：「乙方（即再審原告，其代表韋劉
    秋玉、陳雲儀、黃桂森、黃錦繡、李華祝等五人）欠甲方（
    即再審被告，其代表乙○○、張德仁、張德俐、張德偉等四
    人一百六十八萬七千八百元，付給甲方時，同時甲方無條件
    將乙○○編號２樓Ｂ房屋（門牌：臺中市北屯區○○○鄰○
    ○街２５巷５３號２樓）過戶還給乙方指定人，不得異議。
    依正常程序：備齊文件交代書辦查欠稅時付一半欠款。
    稅單甲方交清正式過戶時付另外一半欠款。」、「乙○○（
    即再審被告）編號２樓Ｂ房屋要貸款貳佰伍拾萬元還三信原
    有借款，利息由甲○○（即再審原告）付，潘冠伶連帶保證
    人。欠甲方的壹佰陸拾捌萬柒仟捌佰元在三個月內還清，否
    則房屋由甲方全權處理，不得異議。」等語（見原審卷第六
    頁），經原審法院於九十五年九月八日行言詞辯論程序時，
    再審原告陳稱：「（法官問：現在主張所墊付款項的依據，
    和約定書第五條載明利息由原告支付是否不一樣）是的，約
    定書當時的本意是房子有二百五十萬元的融資貸款，後來轉
    為抵押貸款，但融資開始利息都是我繳的，因為房子是我的
    ，所以我將欠乙方的一百六十八萬七千八百元還他後，他就
    將房子還給我，一併將房子的抵押貸款轉換由我承擔。」（
    見原審卷第二十四頁），復於本院九十六年四月二十五日行
    準備程序時，亦稱：「本來利息應該由他付，是因為我將房
    子頂下來後，因為他通融給我三個月時間去籌款，才如此約
    定。」（見本院原確定判決卷第二十三頁），為此再審原告
    於原確定判決審理時已自認系爭房地之抵押貸款於系爭房地
    交還後即應由再審原告承擔，再參以再審原告於本院九十四
    年度上易字第四一二號損害賠償事件時，對於再審原告已將
    前開房地出售與訴外人林添水，並約定如前開房地所有權移
　　轉登記與林添水，林添水則同意向銀行辦理清償前開被上訴
  　人向三信商業銀行之貸款二百四十萬元（見本院九十四年度
    上易字第四一二號判決書不爭執事項第三點，及原審法院九
    十三年度訴字第二三０八號判決書原告主張，此經本院查閱
    該判決書在案），是故再審被告以系爭房地向三信商業銀行
    抵押貸款之二百四十萬元既應由林添水負責清償，而成為買
    賣價金之一部分，足見該抵押貸款二百四十萬元在兩造間即
    應由再審原告承擔。據此，本院原確定判決認定既因系爭房
    地之抵押貸款應由再審原告承擔，從而兩造於約定書第五點
    約定抵押貸款之利息由再審原告支付，被上訴人所應繳納之
    抵押貸款利息即非被上訴人所主張之三個月。又系爭房地業
    經本院八十九年度上易字第二二九號判決再審被告應於再審
    原告給付八十四萬三千九百元之同時，將系爭房地移轉登記
    與再審原告指定之林添水。而系爭房地迄今仍登記再審被告
    之名義，尚未辦理移轉登記與林添水，係因再審原告不願給
    付再審被告八十四萬三千九百元所致，至再審原告何以不願
    給付再審被告八十四萬三千九百元，係因再審原告認為其所
    繳納之抵押貸款利息不應由其負擔，其得向再審被告求償，
    若其先給付再審被告八十四萬三千九百元，則本件之債權將
    無法獲得保障。惟系爭房地之抵押貸款利息，既因再審原告
    取得系爭房地之所有權而應由再審原告負責支付，自不能因
    再審原告不願給付再審被告八十四萬三千九百元，致再審被
    告拒絕履行系爭房地之所有權移轉登記，反而由再審被告負
    責支付，於法並無違誤，從而本院原確定判決所為之認事用
　　法，核其法律上之適用亦無再審原告所稱之前開「適用法規
　  顯有錯誤」之情形，是再審原告據民事訴訟法第四百九十六
    條第一項第一款之規定為本件再審理由，殊無足取。
五、綜上所述，再審原告對本院上開確定判決，提起再審之訴，
    為顯無理由，爰不經言詞辯論以判決駁回之。
六、據上論結，本件再審之訴為顯無理由，依民事訴訟法第五百
    零二條第二項、第五百零五條、第七十八條判決如主文。
中　　華　　民　　國　　96　　年　　7 　　月　　31　　日
　　　　　　　　　民事第六庭    審判長法　官  袁再興
　　　　　　　　　　　　　　　        法　官  吳惠郁
　　　　　　　　　　　　　　　        法　官  盧江陽
以上正本係照原本作成。
均不得上訴。
                                      書記官  陳玫伶
中　　華　　民　　國　　96　　年　　7 　　月　　31　　日
                                                      Ｍ
